【裁判字號】    89,訴,1409
【裁判日期】    900503
【裁判案由】    新型專利異議
【裁判全文】
臺北高等行政法院判決                            八十九年度訴字第一四０九號
                              .
    原      告  鴻海精密工業股份有限公司
    代  表  人  甲○○董事長.
    訴訟代理人  丁○○
                乙○○
    被      告  經濟部智慧財產局
    代  表  人  陳明邦（局長）
    訴訟代理人  丙○○
    參  加  人  李慶三
右當事人間因新型專利異議事件，原告不服經濟部中華民國八十九年七月二十六日經
（八九）訴字第八九０八七九二八號訴願決定，提起行政訴訟，並經本院於九十年四
月六日裁定命參加人獨立參加被告之訴訟。本院判決如左：
    主  文
原告之訴駁回。
訴訟費用由原告負擔。
    事  實
一、事實概要：原告於八十八年三月三十日對參加人審定公告中之第0000000
    00號「印刷電路用連接器端子插接部構造改良」新型專利案提起異議，經被告
    審定異議不成立，原告不服，提起訴願亦經駁回，其仍不甘服，提起行政訴訟。
二、兩造聲明：
    (一)原告聲明求為判決：
    １．原處分及訴願決定均撤銷。
    ２．被告應就系爭00000000新型專利之異議事件（ P01）為異議成立之
        處分。
    (二)被告聲明求為判決：駁回原告之訴。
三、兩造之爭點：
    (一)系爭第00000000號「印刷電路用連接器端子插接部構造改良」新型專
      利之端子插接部之結構特徵，是否已完全為原告所據以異議之七十七年四月十
      二日公告之美國第0000000號專利案（引證一）所揭露，而不具新穎性
      ？
    (二)系爭案之創作目的及所達成之功效，是否與引證一案相同，而不具進步性？
甲、原告主張之理由：
一、系爭案之結構特徵：
    系爭案係關於一種印刷電路板用連接器端子插接部構造改良，主要係於連接器 (
    1)絕緣座殼體 (2)下端伸出端子之插接部 (3)，於同寬度金屬平片條中部兩側，
    有同體稍突出之突出部 (6)，並於前述突出部 (6)中央之金屬平片條上設適當形
    狀之貫穿孔 (7)，使前述貫穿孔 (7)兩側突出部 (6)具有彈簧之功效者（系爭案
    申請專利範圍第一項參照）。
二、原處分及訴願決定之認事用法顯有違誤：
（一）原處分認為引證一之兩條腿 (6)係相互平行突出，窄槽孔 (33) 兩側壁亦相互
      平行，與系爭案圖一的端子橢圓形突出部 (6)及橄欖形圓穿孔 (7)形態完全不
      同（原處分理由第二項參照）。
      惟，原處分未依系爭案申請專利範圍之「請求項所載新型」之內容審查。詳言
      之，專利法第一百零三條第二項規定：新型專利權範圍以說明書所載之申請專
      利範圍為準。且對申請專利新型之認定，應依申請專利範圍之「請求項所載新
      型 」之內容為之，亦為專利審查基準第2-3-6頁第11至12行所明定。原處分謂
      「 引證一之兩條腿 (6)係相互平行突出，窄槽孔 (33)兩側壁亦相互平行，與
      系爭案圖一的端子橢圓形突出部 (6)及橄欖形圓穿孔 (7)形態完全不同」（原
      處分第三頁第二項第六行）。惟查，請參照系爭案申請專利範圍之獨立項，系
      爭案並未界定其端子之突出部 (6)為橢圓形，亦未界定其端子之穿孔 (7)為橄
      欖形圓，而原處分顯係以系爭案實施例之圖式內容與引證一之圖式比較，並非
      以系爭案申請專利範圍之請求項與引證一揭示之結構詳加比對，其認事顯有違
      誤。
（二）訴願決定又謂引證一之固定部四角係均勻切入電鍍層的孔內，與系爭案具彈簧
      擠壓作用，向中央變形之結構，二者之組合型態不同，其目的功效特徵不盡相
      同（訴願決定第三頁第七行至第九行參照）。
      惟，專利法第九十七條明定，稱新型者，謂對物品之形狀、構造或裝置之創作
      或改良。故界定系爭案之專利範圍應以其結構為準，而不應以其功能性描述對
      其權利作任意擴大的解釋。查，訴願決定以引證一與系爭案「具彈簧擠壓作用
      ，向中央變形之結構」而論結「二者之組合型態不同，其目的功效特徵不盡相
      同」，該認事用法顯係受系爭案「具彈簧擠壓作用」之功能性描述影響，而對
      系爭案之申請專利範圍作擴大解釋，從而認為引證一不具證據力，其認事用法
      顯有違誤。再者，系爭案係藉其端子插接部設突出部及貫穿孔，使突出部兩側
      具彈簧之作用，以達緊密結合固定於印刷電路板上之功效。而引證一之電性接
      觸端子 (3) 亦係藉其設有腿部 (6)及槽孔 (33)，使該腿部 (6)具有彈性，以
      達成與印刷電路板上之孔穴緊密配合之功效。是以，引證一之目的、結構、功
      效與系爭案完全相同，系爭案不具可專利性至為明顯。雖引證一與系爭案之腿
      部（突出部）及槽孔（貫穿孔）形狀稍有不同，惟查，系爭案並未於其申請專
      利範圍獨立項中界定其端子突出部及穿孔之形狀，故應當僅能以系爭案申請專
      利範圍第一項與引證一揭示之結構詳加比對，而由任一熟習該項技藝者，均可
      發現引證一之腿部與槽孔與系爭案之突出部與貫穿孔實質並無二異，而訴願決
      定未加詳查逕以論結，其認事顯有違誤。
三、綜上所陳，系爭案明顯不具可專利性，違反專利法相關規定，原處分及訴願決定
    實有再為審酌之必要，請求判決如訴之聲明。
乙、被告主張之理由：
一、訴訟理由第三頁第七行所稱「原處分‧‧‧並非以系爭案申請專利範圍之請求項
    與引證一揭示之結構詳加比對」乙節，事實上，由系爭案申請專利範圍來看，第
    一項（獨立項）已明載「貫穿孔 (7)兩側突出部 (6)具有彈簧之功效」，第二、
    三、四項（附屬項）為第一項所述構成之再加描述，第二項述及「突出部 (6)整
    體略呈橢圓形」，第三項述及「貫穿孔 (7)呈橄欖形狀者」，第四項述及「插接
    部 (3)前部寬度微小於印刷電路上插孔 (5)直徑者」，引證一完全沒有系爭案申
    請專利範圍所述具體特徵；又由引證案的圖12來看，其固定部 (30)與孔 (2) 結
    合剖面狀態，明顯可知其固定部 (30)之四角 (30A)係均勻切入有電鍍的圓孔 (2
    ) 導電壁觸接，並無系爭案的彈簧擠壓作用的向中央變形，故系爭案與引證一並
    不相同。又系爭案為一新型專利案，標的在於裝置物件形狀結構上之創作，訴訟
    理由僅以引證一之「腿部」與「槽孔」之名稱就否定系爭案之「突出部」與「貫
    穿孔」，顯不合理，訴訟理由實不足採。
二、按原告主要係執「引證一之電性接觸端子 (3)亦係藉其設有腿部 (6)及槽孔 (33
    ) ，使該腿部 (6)具有彈性，以達成與印刷電路板上之孔穴緊密配合之功效」，
    指稱系爭案無增進功效。惟查引證一之圖十二明顯可知，其固定部 (30) 之二腿
    部 (6)各以其側邊之兩端形成以四個角 (30A)與孔 (2)成剛性牴頂接觸而固定，
    該剛性接觸之腿部 (6)本身並無受擠壓向槽孔 (33) 方向變形之彈性功效，亦即
    完全未有系爭案突出部 (6)設貫穿孔 (7)可受插孔 (5)擠壓向中央孔隙彈性變形
    之彈簧作用功效，因之引證一與系爭案於組合型態、目的及功效俱不相同，是故
    無法據引證一指稱系爭案有違專利法第九十八條第二項「運用申請前既有之技術
    或知識，而為熟習該項技術者所能輕易完成且未能增進功效」，亦即無法證明系
    爭案無增進功效。
三、綜上所述，被告原處分並無違法，請求駁回原告之訴。
丙、參加人主張之理由：
一、查原告據以異議系爭案之證據：係七十七年四月十二日公告之美國第00000
    00號專利案（引證一）、六十九年六月十日公告之美國第0000000號專
    利案（引證二）、八十二年二月二十一日審定公告之第00000000號「具
    有接地結構之連接器」新型專利案（引證三）、七十四年八月十三日公告之美國
    第0000000專利案（引證四）、七十七年六月七日公告之美國第0000
    000號專利案（引證五）及八十七年八月十一日審定公告之第0000000
    0號「可抽換端子之電連接器」新型專利案（引證六）共六件，被告皆審定不具
    證據力，而為異議不成立之處分。原告於訴願及行政訴訟對原處分認定引證二至
    引證六不具證據力，並未爭執，僅據引證一提起訴願及行政訴訟，依據不告不理
    原則，自無需再審究引證二至引證六之內容，理合先予呈明。
二、再查原告據以提起訴願及行政訴訟之引證一，並無系爭案申請專利範圍所載下述
    特徵之揭露，謹參照附件一、二說明如下：
    第１項（獨立項）明載「貫穿孔 (7)兩側突出部 (6)具有彈簧之功效」，產生緊
    密結合固定於印刷電路板插孔(5)之功效者（如附件二第三圖所示）。
    第２項（附屬第１項）明載「突出部 (6)整體略呈橢圓形，且其寬度稍大於印刷
    電路板上插孔 (5)直徑者」 （如附件二第一、三圖所示）。
    第３項（附屬第１項）明載「貫穿孔 (7)呈橄欖形狀者」（如附件二第一圖所示
    ）。
    第４項（附屬第１、２或３項）明載「插接部 (3)前部寬度微小於印刷電路板上
    插孔 (5)直徑者」（如附件二第三圖所示）。
    據此，引證一不具證據力。
三、復查引證一與系爭案之組合型態、目的及功效完全不同：
    請參閱附件二第十二圖(FIG12)所示，引證一固定部(30)四角(30A)係均勻切入孔
    之電鍍層 (2) 內，足證引證一固定部 (30)並無任何變形或產生彈簧之作用。而
    系爭案係以突出部 (6)彈簧作用向中央貫穿孔 (7)擠壓變形。
四、從訴願卷中可知，經濟部曾將訴願案委請工研院鑑定提供審查意見（ 見附件三）
    ，其審查意見第（四）項所持之見解完全與本件前兩項理由所述完全相同，此由
    專家學者所提意見應足可採信，引證一不具證據力。
五、綜上所陳，可知本案原決定及原處分均係有理，應予維持。原告所提引證一有工
    研院學者意見為證不具證據力，不足以證明系爭案有違專利法第九十七條、第九
    十八條第一項第一、二款及第二項之規定，請求判決如訴之聲明，以保參加人之
    合法權益。
六、證據：附件一、爭案專利公報影本乙份。二、系爭案與引證一比對圖影本乙份。
              三、工研院審查意見書影本乙份。
    理  由
一、按凡對物品之形狀、構造或裝置之創作或改良，而可供產業上利用者，得依專利
    法第九十七條及第九十八條第一項規定申請取得新型專利。再對於公告中之新型
    ，任何人認有違反專利法第九十七條至第九十九條規定，固得依同法第一百零二
    條規定，自公告之日起三個月內，備具異議書，附具證明文件，向專利專責機關
    提起異議，但其所主張之事實及附具之證據，經專利專責機關調查結果倘不足以
    證明系爭專利有其所指違反專利法規定之情事，即應為異議不成立之處分。又按
    新型專利權範圍固以說明書所載之申請專利範圍為準，但必要時，得審酌說明書
    及圖式。此觀專利法第一百零三條第二項規定自明。
二、本件原告對公告中之系爭第00000000號「印刷電路用連接器端子插接部
    構造改良」新型專利提起異議，被告認原告所據以異議之七十七年四月十二日公
    告之美國第0000000號專利案（引證一）、六十九年六月十日公告之美國
    第0000000號專利案（引證二）、八十二年二月二十一日審定公告之第0
    0000000號「具有接地結構之連接器」新型專利案（引證三）、七十四年
    八月十三日公告之美國第0000000專利案（引證四）、七十七年六月七日
    公告之美國第0000000號專利案（引證五）及八十七年八月十一日審定公
    告之第00000000號「可抽換端子之電連接器」新型專利案（下稱引證六
    ）等皆不具證據力，而為異議不成立之處分。原告對原處分認引證二至引證六不
    具證據力，並未再爭執，僅繼續爭執系爭專利之端子插接部之結構特徵，已完全
    為引證一所揭露，不具新穎性，且系爭專利之創作目的及所達成之功效，與引證
    一案完全相同，不具進步性，故系爭專利不具可專利性，認原處分顯有違誤云云
    。
三、經查：由系爭案申請專利範圍來看，第一項（獨立項）已明載「貫穿孔 (7)兩側
    突出部 (6)具有彈簧之功效」，第二、三、四項（附屬項）為第一項所述構造之
    再加描述，第二項述及「突出部 (6) 整體略呈橢圓形 」，第三項述及「貫穿孔
    (7)呈橄欖形狀者 」，第四項述及「插接部 (3)前部寬度微小於印刷電路上插孔
    (5)直徑者 」（原處分卷四十四頁），足見系爭專利特徵係以伸出端子之插接部
    設突出部及貫穿孔，使突出部兩側具彈簧之作用，達緊密結合固定於印刷電路板
    上之功效。而引證一之構造則為接觸端子之固定部有一對延伸腿形成窄槽孔，其
    延伸腿係相互平行突出，窄槽孔兩側壁亦相互平行，其結合方式由其專利說明書
    第十二圖所示可知其固定部四角係均勻切入有電鍍層的圓孔內，其固定部 ( 30)
    之二腿部 (6)各以其側邊之兩端形成四個角 (30A)與孔 (2)成剛性牴頂接觸而固
    定，該剛性接觸之腿部 (6) 本身並無受擠壓向槽孔 (33)方向變形之彈性功效，
    亦即完全未有系爭案突出部 (6)設貫穿孔 (7)，可受插孔 (5)擠壓向中央孔隙彈
    性變形之彈簧作用功效（原處分卷三十九頁）。由上可見引證一與系爭案於組合
    型態（結構特徵）不同，具新穎性，二者之目的功效復不盡相同，亦即無法證明
    系爭案未增進功效，自難謂系爭專利案不符新型專利要件。此有財團法人工業技
    術研究院電腦與通訊工業研究所審查 (鑑定)意見可參 (附訴願卷)。是被告所為
    本件異議不成立之處分，揆諸首揭法條規定，並無違誤，訴願決定予以維持，亦
    無不合，原告起訴意旨，仍執陳詞及個人主觀之見解，請求撤銷訴願決定及原處
    分，並命被告應就系爭00000000新型專利之異議事件（ P01）為異議成
    立之處分，為無理由，應予駁回。
據上論結，本件原告之訴為無理由，爰依行政訴訟法第九十八條第三項前段，判決如
主文。
中      華      民      國     九十     年      五      月      三      日
                         臺 北 高 等 行 政 法 院  第 五 庭
                                           審 判 長 法  官  姜素娥
                                                    法  官  帥嘉寶
                                                    法  官  林文舟
右為正本係照原本作成。
如不服本判決，應於送達後二十日內，向本院提出上訴狀並表明上訴理由，如於本判
決宣示後送達前提起上訴者，應於判決送達後二十日內補提上訴理由書（須按他造人
數附繕本）。
中      華      民      國     九十     年      五      月      四      日
                                                    書記官  蔡幸樺


司法院資訊處製作；財團法人民間司法改革基金會備份。
